【裁判字號】    96,國,13
【裁判日期】    970104
【裁判案由】    國家賠償
【裁判全文】
臺灣臺中地方法院民事判決                96年度國字第13號
原      告  丁○○
訴訟代理人  丙○○
被      告  台中縣龍井鄉公所
法定代理人  乙○○
胡達仁律師
                        1
當事人間國家賠償事件，本院於民國96年12月20日言詞辯論終結
，判決如下：
    主      文
被告應給付原告新臺幣貳拾萬貳仟捌佰捌拾貳元，及自民國96年
9月22日起至清償日止按週年利率5%計算之利息。
原告其餘之訴駁回。
訴訟費用新臺幣柒仟壹佰陸拾元，由被告負擔新臺幣參仟伍佰捌
拾元，餘由原告負擔。
本判決原告勝訴部分，得假執行。但被告以新臺幣貳拾萬貳仟捌
佰捌拾貳元為原告預供擔保，得免為假執行。
    事實及理由
壹、程序方面：
一、按依國家賠償法請求損害賠償時，應先以書面向賠償義務機
    關請求。賠償義務機關對於前項請求，應即與請求權人協議
    。賠償義務機關拒絕賠償，或自提出請求之日起逾30日不開
    始協議，或自開始協議之日起逾60日協議不成立時，請求權
    人得提起損害賠償之訴，國家賠償法第10條第1項、第11條
    前段分別定有明文。本件原告已於民國96年7月2日向被告請
    求國家賠償而經拒絕協議賠償，此有拒絕賠償理由書1件附
    卷可稽，是原告據以提起本件國家賠償訴訟，程序上並無不
    合。
二、按訴狀送達後，原告不得將原訴變更或追加他訴。但擴張或
    減縮應受判決事項之聲明者不在此限，民事訴訟法第255條
    第1項第3款定有明文。原告起訴聲明原請求被告應賠償原告
    新臺幣（下同）657,023元及法定利息，於訴狀送達後減縮
    訴之聲明請求被告賠償603,602元及法定利息（見本院96年
    12月20日言詞辯論筆錄），合於上開法條規定，應予准許，
    合先敘明。
貳、兩造爭執要旨：
一、原告主張略以：緣原告於95年10月9日晚上7時許，步行於臺
    中縣龍井鄉銜接中二高之特五號道路旁人行道上，當時曾行
    經一檳榔攤，因口渴便向老闆買一瓶舒跑及一包香菸，之後
    繼續沿特五號道路往新仁路回家方向行走，因天色漸漸昏暗
    ，於距離檳榔攤約30公尺左右，剛好有一棵樹樹枝垂在地上
    ，原告伸手撥開並往前行走，詎料右腳踏空，跌入無加蓋且
    無任何警示標示的排水溝中，當時右下半身整個卡在洞內、
    右腳完全懸空，洞外之左腳因重力加速度導致左內側踝骨骨
    折。而特5號道路沿途排水溝為被告所管理之公有公共設施
    ，被告辯稱水溝蓋失竊數量甚多，重新訂作因有行政採購法
    限制而延誤，但行政機關發現有危害公共行人之安全措施時
    本應盡速維護，若有其他因素也因以其他簡易方式如木板之
    類代替。原告向被告請求國家賠償遭拒。爰依國家賠償法第
    3條請求被告賠償如下：(1)住院及醫療費13,602元；(2)減少
    工作收入以3個月計算，每月收入30,000元，總計90,000元
    ；(3)精神慰撫金500,000元。並聲明：被告應給付原告603,
    602元及自起訴狀繕本送達翌日（即96年9月22日）起至清償
    日止，按年息百分之5計算之利息。
二、被告抗辯略以：原告所受之前揭傷害，僅提出診斷證明書及
    壹蘋果網頁報導，充其量僅能證明原告於95年10月9日受有
    左內側踝骨骨折傷害，及95年10月25日（網頁日期）特5號
    道路沿途排水溝未加設溝蓋，原告並未提出任何係因踩空未
    加蓋之排水溝而受有前揭傷害之證據，網路網頁報導亦僅為
    依原告之單方陳述所為之紀錄，不足為證，而原告自家與案
    發地點相隔甚遠，原告書狀表明因為和先生約定時間未到，
    所以決定慢慢走回家不合常理，而且原告書狀所說附近沒店
    家及電話可聯絡，也和實際上有檳榔攤不符。且被告一經發
    現所管理之特5號道路沿途排水溝蓋遭竊，立即放置三角椎
    提醒用路人注意，然該三角椎嗣後亦遭竊，且失竊水溝蓋數
    量甚多，因政府採購法限制應採公開招標方式，然程序繁瑣
    ，被告已加快腳步儘快進行，惟仍疲於因應，故被告對特5
    號道路沿途排水溝之管理並無欠缺；原告提出之證明不足證
    明3個月不能工作，其請求慰撫金金額過高；又一般人行走
    時均會注意路面狀況，倘有坑洞自會閃避，且排水溝若無加
    蓋非常明顯，原告疏未閃避坑洞而踏入未加蓋之排水溝坑洞
    自亦與有過失等語。並聲明：原告之訴駁回；如為不利被告
    之判決，願供擔保請准免予假執行。
、本件經兩造整理爭點如下：
一、不爭執事項：（見本院96年11月1日、12月20日言詞辯論筆
    錄，本院採為判決之基礎）
  1.原告於95年10月9日晚間，因左內側踝骨骨折。由急診入院
    ，於澄清綜合醫院 (中港分院)診治，共住院6日。
  2.特5號道路沿途排水溝為被告所管理之公有公共設施，而該
    水溝蓋確有遭竊之情形。
  3.原告以其係95年10月9日晚上7時許，行走至臺中縣龍井鄉○
    ○路與特5號道路口附近時，因右腳踏空跌倒所致受有左內
    側踝骨骨折之傷害為由，向被告請求國家賠償遭拒。
  4.原告不請求健保費用35,421元。
  5.原告每月工作損失按30,000元計算。
二、爭執事項：
  1.原告於95年10月9日晚間，由急診入院之前開傷害，是否因
    原告於同日晚上7時許，行走至臺中縣龍井鄉○○路與特5號
    道路口附近時，因右腳踏空跌倒所致？
  2.原告若因前開道路沿途排水溝未加設水溝蓋致受有前開傷害
    ，被告對所管理之特5號道路沿途排水溝未加設水溝蓋，是
    否有管理欠缺之情事?
  3.原告請求之醫療費用是否應扣除健保35,421元？減少工作收
    入是否得按3個月計算，每月收入是否得按36,000元計算？
    慰撫金數額？
  4.原告是否與有過失?
肆、得心證之理由：
一、原告所受前開傷害，是否係95年10月9日晚上7時許，行走至
    臺中縣龍井鄉○○路與特5號道路口附近時，因右腳踏空跌
    入排水溝所致？
  (一)原告主張其於上揭時地行走時不慎跌入排水溝，因而受有前
    開傷害等情，已據其提出前開於95年10月9日晚間急診入院
    之診斷證明書為憑。且原告主張其跌倒後曾強忍疼痛慢慢返
    回檳榔攤求助等情，核與證人甲○○即上開地點之檳榔攤老
    闆到庭證稱：「去年10月份我在檳榔攤顧店，原告到我檳榔
    攤，叫我打電話給她先生，我問她怎麼回事，她說她跌到水
    溝蓋，我的店附近的水溝蓋包括特五號道路兩側、三角公園
    處都被偷，而且10月晚間常起霧，我看原告表情很痛苦，她
    過來的時候身體撐著我檳榔攤的招牌，對我說能否打電話給
    她先生，看起來身體或腳無法使力，我看她無法行走，加上
    我檳榔攤有高度，所以我從裡面拿椅子出來給她坐，讓她在
    那邊等她先生過來，並且幫她打電話給她先生。」等情相符
    。證人甲○○證稱事發時間係95年10月間某日，與前開診斷
    證明書日期並無不符；佐以依前開診斷證明書之記載，原告
    係95年10月9日因左內側踝骨骨折，經急診入院於澄清綜合
    醫院就醫，且入院後旋接受鋼釘及鋼板內固定手術，並於同
    日起至95年10月14日止住院6日，即出院後亦未痊癒，則以
    原告在95年10月9日所受左內側踝骨骨折傷害程度非輕，茍
    其並非因偶然行經檳榔攤附近而跌落水溝受傷，當不至於刻
    意前往檳榔攤藉詞求助，又若原告果有意偽裝，勢必刻意於
    該檳榔攤刻意向證人甲○○面前出示傷處，或藉詞懇求證人
    甲○○前往附近排水溝查看，並詳細指出其跌落位置，以取
    信於證人甲○○，藉此預為日後之訴訟程序獲得證據方法，
    而不致僅請求證人甲○○撥打電話，聯繫原告訴訟代理人前
    來搭載。至於原告主張其受傷前曾行經檳榔攤向其買煙及飲
    料等情，與證人甲○○證稱：時間久了，客人來來去去，我
    無法確定等情亦無不符，堪信原告此部分主張為可信。
  (二)又原告當日行經該處原由暨本件事發經過，據原告陳述略以
    ：當日欲前往臺中港路過特五號道路朋友開設之庭園景觀餐
    廳找朋友，要直接過去，由先生（按：係指其同居人即訴訟
    代理人黃國洲）開Y3-4950號車輛搭載過去，抵達時約6點，
    因先生要往沙鹿方向，朋友店在往臺中方向全國加油站旁，
    所以請先生在加油站對面上來一點點有個行人穿越道可以過
    馬路的地方讓其下車，並與先生約晚上8點過來，不料朋友
    的店沒有開了，約6點10幾分左右，因手機沒電無法聯絡先
    生，想說天色還早，天還沒黑，所以想自己慢慢走回家，要
    從（臺中縣龍井鄉○○○路那邊有1條路通到工業區○○○
    ○路到工業38路，預估路程40分鐘。當日晚上7時許，行走
    至新仁路與特5號道路口附近時，於距離檳榔攤約30公尺左
    右，剛好有一棵樹樹枝垂在地上，原告伸手撥開並往前行走
    ，詎料右腳踏空，跌入無加蓋且無任何警示標示的排水溝中
    ，當時右下半身整個卡在洞內等語。再對照被告訴訟代理人
    所提出之電子地圖，及原告當庭標記其朋友原來店面位置（
    即地圖上藍色原子筆標記處）、證人甲○○當庭標記其檳榔
    攤位置（即被告訴訟代理人所備地圖三角公園旁黑點處），
    原告所述行走路線、暨前開各該店面位置、檳榔攤位置，均
    無不符之處。而被告雖以原告於工業38路住所與案發地點甚
    遠，且所述附近無店家及公共電話可聯絡，也和實際上有檳
    榔攤不符等情，質疑原告並非因跌落排水孔而受傷云云。然
    原告係本院第一次言詞辯論期日，經本院訊問而明確陳述其
    行進路線，可見其對於該路段之道路路線、距離有相當把握
    ，且其自行估計徒步回家所須時間約40分鐘，並非甚遠，以
    當時係10月間傍晚6時許，天色未黑，茍原告因一時興起決
    定安步當車慢慢行走，並無任何不合理之處；又原告係開始
    行走後始行經上開檳榔攤，且案發後在檳榔攤求助時，亦由
    老闆即證人甲○○撥打自己之行動電話與原告訴訟代理人聯
    繫，則原告所述附近無店家及公共電話可聯絡，亦無與實際
    情形不符之處，故被告前開質疑，亦屬無據。
  (三)是以，本院對照原告所陳述之受傷及求助經過，暨證人甲○
    ○所證述之原告求助情形，堪信原告確係於上揭時日，因行
    走於臺中縣龍井鄉○○路與特5號道路口附近時，因排水溝
    未加蓋，致原告右腳踏空跌倒而受有前開傷害。
二、被告對所管理之特5號道路沿途排水溝未加設水溝蓋，是否
    有管理欠缺之情事？
  (一)按「公有公共設施因設置或管理有欠缺，致人民生命、身體
    或財產受損害者，國家應負損害賠償責任」，國家賠償法第
    3條第1項定有明文。本條項所定國家賠償責任，係採無過失
    責任賠償主義，不以故意或過失為責任要件，祇須公有之公
    共設施因設置或管理有欠缺，致人民生命、身體或財產受有
    損害，國家或其他公法人即應負賠償責任，至國家或其他公
    法人對該設置或管理之欠缺有無故意或過失，或於防止損害
    之發生已否善盡其注意義務，均非所問。又所謂設置有欠缺
    ，係指公有公共設施設置之初即已欠缺其應有之品質或安全
    設備；所謂管理有欠缺者，則係指公共設施於建造後未善為
    保管，怠為修護致該物發生瑕疵，復未為必要之防護措施，
    致使該公共設施欠缺通常應具備之安全性而言。且「依第3
    條第1項請求損害賠償者，以該公共設施之設置或管理機關
    為賠償義務機關。」國家賠償法第9條第2項定有明文。所謂
    管理機關，係指法律所定之管理機關或依法律代為管理之機
    關而言。
  (二)查原告係因上揭時日，行走於臺中縣龍井鄉○○路與特5號
    道路口附近時，因排水溝未加蓋，致原告右腳踏空跌倒，始
    受有左內側踝骨骨折之傷害，已如前述。而被告對於特5號
    道路沿途排水溝為其所管理之公有公共設施，該水溝蓋確有
    遭竊情形等情亦不爭執。至於被告辯稱排水溝蓋遭竊後，一
    經發現均立即放置三角椎以為警示等情，固據提出排水溝上
    放置三角錐之照片1張為憑，然所提出之照片並無日期及明
    確地點，已無從據以認定被告有於全部被竊排水溝均放置三
    角椎之事實，且其所稱放置三角椎，亦與證人甲○○證稱：
    「我檳榔攤附近水溝蓋，包括特5號道路兩側、三角公園處
    都被偷。沒有圈圍或設置警告標示，就是水溝蓋被偷的樣子
    」等情不符。佐以被告亦稱：所放置之三角椎竟又被竊，被
    告實疲於應付等情，堪信被告縱有於原告跌落地點放置三角
    錐以資警示，然於原告跌落當時應已被竊，而無從發生警示
    功能，故被告所管理之前開排水溝設施仍欠缺通常應具備之
    安全性，依前開說明，仍應認被告就公有公共設施之管理為
    有欠缺。又原告係因行經被告管理有欠缺之未加設水溝蓋排
    水溝而跌落受傷，而人行道上茍有未加設水溝蓋之排水孔，
    依客觀之觀察，通常確足使行經該處而未及注意有該排水溝
    存在之行人踩空跌落受傷，並因而發生損害，故原告所受損
    害與該道路管理之欠缺即有相當之因果關係。原告依首揭規
    定，請求被告賠償因此所受損害，核屬有據。
三、原告請求損害賠償金額，應否准許？
    按國家損害賠償，除依國家賠償法之規定外，適用民法之規
    定；不法侵害他人之身體或健康者，對於被害人因此喪失或
    減少勞動能力，或增加生活上之需要時，應負損害賠償責任
    ；不法侵害他人之身體或健康者，被害人雖非財產上之損害
    ，亦得請求賠償相當之金額，國家賠償法第5條、民法第193
    條第1項、第195條第1項前段分別定有明文。原告請求之金
    額是否准許，審酌如后：
  1.醫療費用：原告請求醫療費用13,602元，業據提出醫療單據
    4紙，且為被告所不爭執，應予准許。
  2.減少勞動能力之損害：按當事人已證明受有損害而不能證明
    其數額或證明顯有重大困難者，法院應審酌一切情況，依所
    得心證定其數額。民事訴訟法第222條第2項定有明文。查原
    告其受有左內側踝骨骨折之傷害，已如前述，自堪信其於一
    定期間內不能工作。原告主張其每月工作收入30,000元等情
    ，業據提出薪資單及在職證明書等件為憑，且為被告不爭執
    ，堪信真實；又其主張按3個月期間計算不能工作之損害能
    情，經審酌其提出診斷證明書記載自95年10月9日至14日住
    院6日，宜休養12週；暨原告陳稱：休養12週應該是上石膏
    的時間、上石膏大約3個半月左右，目前鋼釘未取出，醫生
    說鋼釘手術後一年把取出，實際上休息不止3個月，醫生口
    頭說上石膏加復建，估計最少半年才能痊癒等語，且原告既
    因本件傷害須以石膏固定逾3個月，在上開3個月期間自應審
    慎休養，以免因骨頭癒合不良擴大其損害，本院衡酌原告所
    受傷勢及迄今所為處置，依民事訴訟法第222條第2項規定，
    認原告請求按3個月工作收入90,000元（即每月30,000元×3
    月）計算其損害，應屬有據，爰予准許。
  3.精神慰撫金：按以人格權遭遇侵害，受有精神上之痛苦，而
    請求慰藉金之賠償，其核給之標準，須斟酌雙方之身分、資
    力與加害程度及其他各種情形核定相當之數額。且所謂「相
    當」，應以實際加害情形與其名譽影響是否重大及被害人之
    身分、地位與加害人之經濟情況等關係定之，最高法院86年
    度臺上字3537號判決意旨可參。本院審酌原告因行走於人行
    道上，踩空跌落未加蓋之排水溝坑洞，因而受有左內側踝骨
    骨折之傷害，且其住院6日及接受鋼釘、鋼板內固定手術，
    自受有相當之精神上痛苦，暨其身分地位及財產狀況（詳本
    院96年12月20日言詞辯論筆錄及卷附之稅務電子閘門財產調
    件明細表）等一切情狀，認原告請求被告給付精神慰撫金
    500,000元，尚屬過高，應核減為150,000元始為允當。
  4.綜上所述，原告得請求被告損害金額合計為253,602元（計
    算式：13602＋90000＋150000＝253602）。
四、按損害之發生或擴大，被害人與有過失者，法院得減輕賠償
    金額或免除之，民法第217條第1項前段定有明文。此項規定
    之目的在謀求加害人與被害人間之公平，倘受害人於事故之
    發生亦有過失時，由加害人負全部賠償責任，未免失諸過酷
    ，是以賦與法院得不待當事人之主張，減輕其賠償金額或免
    除之職權。此所謂被害人與有過失，只須其行為為損害之共
    同原因，且其過失行為並有助成損害之發生或擴大者，即屬
    相當，不問賠償義務人應負故意、過失或無過失責任，均有
    該條項規定之適用。本件原告當時行走於人行道旁，因天色
    昏暗及樹枝遮蔽道路，經原告伸手撥開繼續前行，始因右腳
    踏空跌落排水孔，依其具體情形，茍原告稍加留意，本件損
    害非不能避免，故原告之行為堪認同屬損害發生之共同原因
    ，依上開說明，原告亦應負與有過失責任，是原告請求賠償
    自應準用民法第217條第1項規定，予以酌減。本院爰審酌原
    告之與有原因程度，認被告應負80%之過失責任，原告應負
    20% 之過失責任比例。依此計算，被告應賠償原告之金額為
    202,882元（計算式：253602×80%＝202882，元以下四捨五
    入）。
五、綜上所述，原告本於國家賠償法第3條規定，請求被告給付
    損害賠償202,882元，及自起訴狀繕本送達翌日即95年9月22
    日起至清償日止，按年息5%計算之利息範圍內，為有理由，
    應予准許。逾此部分所為之請求，為無理由，應予駁回。
六、假執行及免假執行之宣告：本判決原告勝訴部分所命給付金
    額未逾500,000元，應依民事訴訟法第389條第1項第5款規定
    ，依職權宣告假執行。被告則陳明願供擔保，請准宣告免為
    假執行，爰酌定相當擔保金額併准許之。
七、兩造其餘主張陳述及所提之證據，經本院審酌後，認均不影
    響本判決之結果，不予一一論述，附此敘明。
八、訴訟費用負擔、宣告假執行及免為假執行之依據：民事訴訟
    法第79條但書、第389條第1項第5款、第392條第2項。
中    華    民    國     97    年    1    月     4    日
                  民事第三庭    法  官  林慧貞
正本係照原本作成。
如對本判決上訴，須於判決送達後20日內向本院提出上訴狀。
中    華    民    國    97    年    1    月      4    日
                                書記官


司法院資訊處製作；財團法人民間司法改革基金會備份。
